臺灣臺中地方法院刑事判決　　　　　　 100年度易字第1779號
公　訴　人　臺灣臺中地方法院檢察署檢察官
被　　　告　黃自成
上列被告因業務侵占案件，經檢察官提起公訴（100年度偵緝字
第37號），本院判決如下：
    主    文
黃自成意圖為自己不法之所有，而侵占對於業務上所持有之物，
處有期徒刑陸月，如易科罰金，以新臺幣壹仟元折算壹日。
    犯罪事實
一、黃自成自民國97年3 月間起，受僱於臺中市西屯區○○○街
    25號之「仟合玖大樓社區管理委員會」（下稱仟合玖社區管
    理委員會），擔任管理員，負責該社區警衛安全管理及收取
    大樓管理費等工作，為從事業務之人。詎竟意圖為自己不法
    之所有，於99年1 月10日至同年月20日間，利用為仟合玖社
    區管理委員會收取該社區住戶98年12月份至99年2 月份管理
    費之機會，接續將所收取之管理費共計新臺幣（下同）17
    萬970 元，以變易持有為所有之意思，予以侵占入已。嗣於
    99年1 月20日，仟合玖社區管理委員會財務委員游麗華發現
    黃自成遲未將所收取之管理費繳回，始查悉上情。
二、案經仟合玖社區管理委員會主任委員陳宏章訴由臺中市警察
    局（現已改制為臺中市政府警察局）第六分局報告臺灣臺中
    地方法院檢察署檢察官偵查起訴。
    理    由
壹、證據能力方面：
  (一)按被告以外之人於審判外之陳述，雖不符刑事訴訟法第159
    條之1 至之4 等4 條之規定，而經當事人於審判程序同意作
    為證據，法院審酌該言詞陳述或書面陳述作成時之情況，認
    為適當者，亦得為證據，當事人、代理人或辯護人於法院調
    查證據時，知有刑事訴訟法第159 條第1 項不得為證據之情
    形，而未於言詞辯論終結前聲明異議者，視為有前項之同意
    。同法第159 條之5 定有明文。本案證人陳宏章於警詢時及
    檢察事務官調查中所為之陳述，其性質屬於證人於審判外之
    陳述，而為傳聞證據，且查無符合刑事訴訟法第159 條之1
    至之4 等4 條之情形，原雖無證據能力，然上開供述證據內
    容，業經本院審理時予以提示並告以要旨，且經檢察官及被
    告表示意見，當事人已知上述供述證據乃傳聞證據，卻均未
    表示無證據能力，本院審酌上開供述證據作成時，並無人情
    施壓或干擾，亦無不當取供之情形，認為以之作為本案之證
    據亦屬適當，而有證據能力。
  (二)被告以外之人於偵查中向檢察官所為之陳述，除顯有不可信
    之情況者外，得為證據，刑事訴訟法第159 條之1 第2 項定
    有明文。偵查中對被告以外之人所為之偵查筆錄，或被告以
    外之人向檢察官所提之書面陳述，性質上均屬傳聞證據，惟
    現階段刑事訴訟法規定檢察官代表國家偵查犯罪、實施公訴
    ，依法其有訊問被告、證人及鑑定人之權，證人、鑑定人且
    須具結，而實務運作時，檢察官偵查中向被告以外之人所取
    得之陳述，原則上均能遵守法律規定，不致違法取供，其可
    信度極高，是以被告以外之人前於偵查中所為之證述，除反
    對該項供述得具有證據能力之一方，已釋明「顯有不可信之
    情況」之理由，且於審判中已主張詰問該被告以外之人，而
    未獲詰問的機會外，不宜遽指該證人於偵查中之陳述不具證
    據能力。本案證人陳宏章於偵查中具結所為之證述，被告並
    未釋明前開供述有何顯不可信之情況，自具有證據能力。
  (三)本件認定事實所引用之卷內其餘所有卷證資料，並無證據證
    明係公務員違背法定程序所取得，公訴人及被告於審判程序
    中復未於言詞辯論終結前表示異議，且表示沒有意見，均認
    有證據能力，核先敘明。
貳、實體方面：
一、訊據被告黃自成固坦承自97年3 月間起，受僱於仟合玖社區
    管理委員會，擔任管理員，負責該社區警衛安全管理及收取
    大樓管理費等工作，及自99年1 月10日至同年月20日間，所
    收取之「仟合玖大樓社區」98年12月至99年2 月份管理費共
    計17萬970 元，並未繳回仟合玖管委會之事實，惟矢口否認
    有何業務侵占之犯行，辯稱：伊係在某個星期六，將所收取
    之上開管理費放在制服中而遺失，但因時間已相隔太久，伊
    遺失管理費之時間、地點，已記不清楚，且事隔3 、4 天，
    伊即以存款償還5 萬2000元，切結書係財務委員要求伊簽立
    ，伊並未侵占管理費云云。經查：
  (一)被告自97年3 月間起，受僱於臺中市西屯區○○○街25號之
    仟合玖社區管理委員會，擔任管理員，負責該社區警衛安全
    管理及收取大樓管理費等工作，且被告於99年1 月10日至同
    年月20日間，為仟合玖社區管理委員會收取該社區住戶98年
    12月份至99年2 月份管理費共計17萬970 元，並未繳回予仟
    合玖社區管理委員會等情，業據被告供承在卷（見本院卷第
    60至61頁），核與證人即仟合玖社區管理委員會於案發當時
    之主任委員陳宏章於警、偵訊及本院審理時、證人即仟合玖
    社區管理委員會於案發當時之財務委員游麗華於本院審理時
    證述之情節相符（見警卷第5 至7 頁、99年度核交字第1329
    號偵查卷﹝下稱偵A 卷﹞第8 至9 頁、100 年偵緝字第37號
    偵查卷﹝下稱偵C 卷﹞第33至35頁、本院卷100 年9 月27日
    審判筆錄第2 至14頁），並有切結書影本1 紙及收據影本28
    紙附卷可稽（見偵A 卷第10頁、偵C 卷第20至31頁），此部
    分之事實，應堪認定。
  (二)被告雖以前揭情詞置辯。惟查：
  1.被告於偵查中供稱：伊都是收取5 萬、10萬元管理費時才繳
    回，當時本來要將管理費繳回，但因當天係星期六，管理委
    員休息，伊才將錢帶回家裡，後來不知係買便當或在路上不
    見了，伊也不知係什麼時候不見，隔天伊即告知主任委員及
    財務委員，但並未報案等語（見偵C 卷第10至22頁）；於本
    院訊問時供述：伊係在一個星期六下班時弄丟管理費，因伊
    本來要將所收取之管理費交給財務委員之姪女，但因財務委
    員的公司沒有營業，所以沒有辦法繳交，伊將錢放在制服夾
    克裡面，不知係伊返家路上或購買便當時弄丟了，伊在星期
    日即告訴主任委員該事等語（見本院卷第44頁）；於本院準
    備程序時供稱：伊係在某個星期六將所收取之管理費17餘萬
    元放在制服中遺失，遺失之時間及地點伊均已不清楚等語（
    見本院卷第60頁背面）；於本院審理時供述：伊係收取管理
    費至20日左右準備要繳回，但發現係星期六才未繳回，伊係
    要購買便當時，將管理費放在機車置物箱中遺失的等語（見
    本院10年9 月27日審判筆錄第14頁、第19頁），經核被告對
    於上開管理費究係於其所稱購買便當時，抑或係其返家途中
    遺失，以及管理費遺失時究係放置在其制服中或機車置物箱
    內等節，前後所述矛盾不一，已難輕信；況倘被告所收取之
    上開17萬970 元管理費確係不慎遺失，被告豈有不至警察局
    報案，亦遲未告知社區管理委員會詳情，以尋求協助，而係
    待財務委員因遲未收到管理費而主動詢問後（此部分容見後
    述），始告知管理費全數遺失，進而償還5 萬2000元之可能
    ？是被告所辯顯與常情不合，且前後辯解亦非一致，自無足
    採。
  2.證人即仟合玖社區管理委員會案發當時之主任委員陳宏章於
    本院審理時具結證述：仟合玖大樓社區管理費一般係由管理
    員收取並開立收據予住戶，再由管理員將收取之管理費交給
    財務委員，伊等曾告知被告，希望被告如有收取管理費，在
    其要下班時，將所收取之管理費交給住在管理室旁之當時之
    財務委員游麗華，於99年1 月20日時，財務委員游麗華發現
    被告所收取之該期管理費已近10天均未繳回，而詢問被告，
    被告稱錢丟掉了，游麗華與被告並於發現當天分別告知伊上
    情，但伊已忘記係被告或財務委員游麗華先告知伊上情，伊
    有詢問被告遺失之經過，被告稱其將管理費放在機車座墊下
    ，其去購買中餐時，將機車停放在店門口，但出來時整輛機
    車就不見了，被告並未告知遺失之時間及地點為何，且表示
    因該輛機車未繳交燃料稅及牌照稅，因此未報案，伊請被告
    要想辦法將錢找出來，之後被告僅償還5 萬2000元，管理委
    員會4 個委員即決議請被告於離職時，簽立其侵占剩餘之管
    理費11萬9000元（應為11萬8970元之誤）之切結書，被告於
    簽立該份切結書時並無異議等語（本院卷第2 至17頁）；核
    與證人即仟合玖社區管理委員會案發當時之財務委員游麗華
    於本院審理時證述：伊自96年至99年擔任該社區財務委員期
    間，因管理室就在伊辦公室旁邊，因此伊告知被告如有收到
    管理費即繳至伊辦公室，期間有時係由伊女兒向被告收取管
    理費，有時係由被告主動拿至伊辦公室繳交。仟合玖社區管
    理費係每三個月一期，在第二個月份之10日至25日收取，而
    於管理費收取期間，被告不一定每天均會繳納所收取之管理
    費，但伊曾告知被告其當天收多少管理費就繳回多少管理費
    ，本案係因該社區於99年1 月10日至25日收取當期管理費，
    而被告先前均正常繳回各期管理費，但於1 月20日至25日期
    間某個非假日，可能係1 月20日，伊女兒告訴伊被告未將該
    期所收取之管理費繳回，伊即叫伊女兒前去詢問被告並向被
    告收取管理費，伊女兒當天詢問後向伊表示管理員稱管理費
    丟掉了，伊遂前往向被告詢問何以錢遺失沒有講，亦不緊張
    ，被告稱其將錢放在機車座墊下方，而機車遺失了，但被告
    並未告知其機車遺失之時間、地點，被告有向伊表示會去報
    案，但伊並不清楚被告有無去報案，當時伊清查過，發現只
    剩下一、二戶之管理費尚未收取，被告已收取之管理費為17
    萬790 元，伊於當天晚上或翌日即將此事告知主委陳宏章，
    之後被告繳回部分款項，並以其99年1 月份的薪水扣抵後，
    尚餘11餘萬元未繳回，所以才由主任委員書寫內容為被告侵
    占剩餘之管理費11萬9000元（應為11萬8970元之誤）之切結
    書予被告簽署，被告於簽立該份切結書時，伊亦在場，被告
    當時對於切結書所載侵占字眼並無意見等語（見本院100 年
    9 月27日審判筆錄第9 至17頁）大致相符，並有被告親自書
    立之切結書影本1 份在卷可佐，且證人陳宏章、游麗華與被
    告並無怨隙，衡情應無甘冒偽證罪之風險，而故意設詞誣陷
    被告之必要，是證人陳宏章、游麗華上開證詞，堪予採信。
  3.稽之證人陳宏章、游麗華上開證詞，可知被告就其向該社區
    住戶所收取之98年12月份至99年2 月份管理費共計17萬970
    元，明顯未依循往例於99年1 月10日至25日之收費期間，將
    其陸續向住戶所收取之管理費，分批繳交予財務委員，且於
    99年1 月20日其已向該社區大部分住戶收取管理費共計17萬
    970 元之情況下，仍遲未將筆管理費繳回予仟合玖設區管理
    委員會，參諸被告亦供承其係將所收取之管理費陸續拿回家
    中放置等情（見本院100 年9 月27日審判筆錄第18頁），而
    被告自99年1 月10日至99年1 月20日收取上開管理費之時間
    ，既長達10日之久，被告豈有於該段時間內均無法將所收取
    之管理費繳交予位於管理室旁之財務委員游麗華辦公室人員
    ，而需大費周章將所收取之管理費陸續帶回家中放置之可能
    ？且被告對於其所稱遺失管理費之時間、地點，均無法供明
    ，甚至對於所稱管理費遺失時其存放管理費之位置，前後供
    述亦矛盾不一，已如前述，佐以被告因無法提出管理費繳還
    予仟合玖社區管理委員會，而於以其99年1 月份之薪資及部
    分金錢，償還仟合玖社區管理委員會共計5 萬2000元之款項
    後，仍同意於載有「管理員黃自成因『侵占』仟合玖管理委
    員會新臺幣壹拾壹萬玖仟元正（99年一月份薪資已付），恐
    口無憑，特立此據」等文之切結書上簽署姓名，並交付予仟
    合玖社區管理委員會收執，而無異議等節，足以證明上開管
    理費確係遭被告侵占而挪為己用無訛。
  (三)綜上所述，被告上開所辯，要屬事後卸責之詞，不足採信。
    本案事證明確，被告上開業務侵占犯行，洵堪認定。
二、論罪科刑：
    被告黃自成自97年3 月間起，受僱於臺中市西屯區○○○街
    25號之仟合玖社區管理委員會，擔任管理員，負責該社區警
    衛安全管理及收取大樓管理費等工作，為從事業務之人，其
    利用業務上之機會，侵占社區住戶所繳交之管理費17萬970
    元，核被告所為，係犯刑法第336 條第2 項之業務侵占罪。
    按所謂接續犯，係指數個在同時同地或密切接近之時地，侵
    害同一法益之行為，因各舉動之獨立性極為薄弱，社會通念
    認為無法強行分開，乃將之包括視為一個行為之接續進行，
    給予單純一罪之刑法評價（最高法院96年度臺上字第787 號
    判決參照）。本案被告於上開擔任仟合玖社區管理委員會管
    理員期間，利用向住戶收取管理費之機會，陸續將社區住戶
    所交付之管理費變更持有為所有，侵占入己，即係基於單一
    犯罪決意接續為之，行為時間、地點極為密接，所侵害者復
    為相同之財產法益，於法律評價上應屬接續犯之實質上一罪
    ，而論以一罪為已足。爰審酌被告利用業務上機會侵占住戶
    所繳交之管理費，手段尚屬平和，惟所侵占款項高達17萬97
    0 元，且犯罪後否認犯行，迄未賠償仟合玖社區管理委員會
    所受之全部損害，態度非佳，兼衡以其年事已高，且僅初中
    畢業之智識程度，暨家庭經濟狀況貧寒之生活狀況（見其警
    詢筆錄教育程度及經濟狀況欄所載）等一切情狀，量處如主
    文所示之刑，並斟酌本件犯罪情節之輕重，及被告之經濟狀
    況、智識程度等情，諭知以1,000 元折算1 日之易科罰金折
    算標準，以資懲儆。
據上論斷，應依刑事訴訟法第299 條第1 項前段、刑法第336 條
第2 項、第41條第1 項前段，刑法施行法第1 條之1 第1 項、第
2 項前段，判決如主文。
本案經檢察官周佩瑩到庭執行職務。
中    華    民    國    100     年    10   月    18   日
                  刑事第十七庭  審判長法  官  廖純卿
                                      法  官  簡芳潔
                                      法  官  劉惠娟
以上正本證明與原本無異。
如不服本判決應於收受判決後10日內向本院提出上訴書狀，並應
敘述具體理由。其未敘述上訴理由者，應於上訴期間屆滿後20日
內向本院補提理由書(均須按他造當事人之人數附繕本)「切勿逕
送上級法院」。
告訴人或被害人對於判決如有不服具備理由請求檢察官上訴者，
其上訴期間之計算係以檢察官收受判決正本之日期為準。
                                      書記官  林世佳
中    華    民    國    100     年    10    月    18  日
附錄論罪科刑法條
中華民國刑法第336條
對於公務上或因公益所持有之物，犯前條第1 項之罪者，處1 年
以上7 年以下有期徒刑，得併科5 千元以下罰金。
對於業務上所持有之物，犯前條第1 項之罪者，處6 月以上5 年
以下有期徒刑，得併科3 千元以下罰金。
前二項之未遂犯罰之。